【裁判字號】    96,訴,387
【裁判日期】    970630
【裁判案由】    損害賠償
【裁判全文】
臺灣新竹地方法院民事判決               96年度訴字第387號
原      告  甲○○
訴訟代理人  王志陽律師
被      告  乙○○
訴訟代理人  桂梅君律師
上列當事人間損害賠償事件，本院於民國97年6月19日辯論終結
，判決如下：
    主  文
被告應給付原告新臺幣壹佰參拾捌萬陸仟肆佰玖拾肆元，及自民
國九十六年六月十五日起至清償日止，按年息百分之五計算之利
息。
原告其餘之訴駁回。
訴訟費用由被告負擔百分之九十九，餘由原告負擔。
本判決第一項於原告提供新台幣肆拾陸萬元後得假執行；但被告
如於假執行程序實施前以新臺幣壹佰參拾捌萬陸仟元，為原告預
供擔保，得免為假執行訴訟費用由被告負擔。
原告其餘假執行聲請駁回。
    事  實
原告部分：
(一)聲明：
1、被告應給付原告新台幣 (下同)139 萬2148元，及自本訴狀繕
   本送達之翌日起至清償日止，按週年利率百分之5計算之利息
   。
2、 訴訟費用由被告負擔。
3、 原告願供擔保，請准宣告假執行。
(二)陳述：
1、緣原告甲○○係坐落新竹縣橫山鄉○○段1249、1251地號土
   地（下稱系爭土地）所有權人，權利範圍2分之1，詎被告乙
   ○○未經原告同意，竟擅將前開原告所有土地據為己用，並
   出租予第三人徐詹玉秋等人，供於其上搭建鐵皮建物使用。
   因原告已將前開土地出售予第三人，由於該土地使用地類別
   為農牧用地，依法應取得農業使用證明書始得辦理土地所有
   權移轉登記，並可免徵土地增值稅，而前開土地上因有被告
   乙○○前述出租供第三人搭建之違章建物，根本無法申請取
   得農業使用證明書，原告乃於95年4月間函請被告等拆除建物
   並返還土地，詎遭被告拒絕，不得已於95年5月間向本院訴請
   被告等拆屋還地，詎被告仍一再藉詞推拖，並繼續坐收佔用
   原告土地所獲致之不當利益。為此，延至96年1月間，原告為
   履行買賣契約將前開土地移轉登記予買受人所有，又無法申
   請取得農業使用證明書之下，乃不得不向新竹縣稅捐稽徵處
   繳交土地增值稅計138萬839元後，方使得辦理完成土地過戶
   手續。
2、按因故意或過失，不法侵害他人之權利者，負損害賠償責任
   。故意以背於善良風俗之方法，加損害於他人者亦同；違反
   保護他人之法律，致生損害於他人者，負賠償責任，民法第
   184條第1項、第2項前段定有明文。又按損害賠償，除法律另
   有規定或契約另有訂定外，應以填補債權人所有損害及所失
   利益為限。依通常情形或依已定之計劃、設備或其他情事，
   可得預期之利益，視為所失利益，民法第216條亦有明定。查
   被告乙○○無權占有原告所有系爭土地，侵害原告系爭土地
   所有權，且明知原告已將系爭土地出售予他人，卻拒不排除
   對原告所有系爭土地之侵害，致原告因被告侵害系爭土地所
   有權之行為，而受有必須繳交土地增值稅138萬839元始得辦
   理土地過戶之損害。從而，原告依據侵權行為之法律關係請
   求被告賠償138萬839元，自屬有據。
3、再者，被告乙○○無權占有原告所有系爭土地，依社會通常
   觀念，可獲得相當於租金之利益，而原告無法利用該土地，
   自受有損害，其依不當得利規定，請求被告返還相當於租金
   之不當得利，應屬有據。又按城市地方房屋之租金，以不超
   過土地及建築物申報總價年息百分之十為限，土地法第97條
   第1項定有明文；此項規定於租用基地建築房屋準用之（土地
   法第105條參照）。爰依被告乙○○無權占有系爭土地面積及
   其申報地價，按原告所有土地持分比例，以年息百分之十，
   計算自95年4月25日起至96年2 月9日止（即原告受登記為系
   爭土地所有人期間相當於租金之不當得利數額為11309元（計
   算式：(5428.88+1639. 51)  X40X(1/10)X(292/365)X(1/2)=
   11309）。
4、綜上，爰依據侵權行為及不當得利之法律關係，請求被告給
   付原告139萬2148元，及自本訴狀繕本送達之翌日起至清償日
   止，按週年利率百分之5計算之利息。
被告部分：
(一)聲明：
1、原告之訴均駁回。
2、訴訟費用由原告負擔。
3、若受不利判決，願供擔保請准宣告免於假執行。
(二)陳述：
1、原告並非系爭土地適格所有權人，自不能主張所有權遭侵害
   之損害賠償。查；原告自承其於95年5月間已起訴向被告請
   求拆屋還地，案繫本院95重訴90號；惟該案中因被告本係先
   辦繼承後受讓他人（其他繼承人）之應繼份，始得到系爭土
   地二分之一持份並同時做出買賣予第三人之合約。然其過程
   並未得到全體繼承人同意分割轉讓等違誤，至其所有權取得
   無效。
2、原告在未看過系爭土地，又未移轉占有情況下將土地先買賣
   第三人代書「梁列光」；而梁列光本係幫原告辦理繼承之人
   ，渠等違法行為在前，若無該違法移轉行為，被告早可假處
   分原告之持分，使原告無從移轉予買人梁列光，更無本件增
   值稅的問題。總之，不管被告占有系土地之事實存在與否，
   原告本無法完成移轉持分二分之一與買受人，被告占用與否
   與原告主張之損害無因果關係。且土地法第43條所謂登記有
   絕對之效力，依司法院院字第1919號解釋，係為保護第三人
   起見，將登記事項賦予絕對真實之公信力，故第三人信賴登
   記而取得土地權利時，真正權利人，固不得對之主張其權利
   ，是本件如原告利用偽造文書、侵害他人權利等非法方式取
   得為登記所有權人，伊並非信賴原登記而取得之新登記人，
   如果伊能主張新登記有絕對真實之推定公信力，無異是利用
   政府之登記制度詐騙天下人；同樣如有相當証据顯示原告參
   與（知情）其他共有人非法取得共有權利再移轉給伊，伊不
   受土地法第43絛登記公信力保護自明。
3、況被告並未說明該土地增值稅計算基準。按增值稅增高之原
   因係土地增值大或前後移轉時間間隔久。然而同樣條件下，
   原告於95年4月才向其他繼承人買入持份，則於96年2月旋既
   再出售，何來之增值稅？或者說此增值稅理應於前次95年4月
   移轉時即予課征，而非於96年2月才課徵。
    理  由
一、本件原告主張其為坐落新竹縣橫山鄉○○段1249、1251地號
    土地（下稱系爭土地）之所有權人，權利範圍2分之1之情，
    業據提出土地登記簿謄本為據，而被告未經原告同意，擅自
    在上開土地如附圖A所示部分提供予訴外人曾智均使用；如
    附圖C所示部分出租予訴外人周明池使用；如附圖D、E所示
    部分出租予訴外人徐詹玉秋，附圖B所示部分則為被告自行
    使用之情，業經調閱本院95年度重訴字第90號拆屋還地卷證
    核閱無訛。按凡權利者，均有其一定之利益內容，屬於權利
    人，歸其享有，例如所有權之內容為物之使用、收益、處分
    ，並排除他人之干涉，歸屬於所有人。因之，民法第179條
    不當得利所稱受利益，乃係指因某項事由（給付或非給付）
    而受之個別具體利益而言，非以受益人整個財產作為判斷標
    準。易言之，無權占有、使用他人土地者，其所受利益，為
    「占有」及「使用」本身，至受益人是否及如何因占有、使
    用他人土地而另外取得利益，及其利益之多寡，所涉者純屬
    受益人占有、使用之計劃或方法不同而已，均無解於其受有
    「占有」及「使用」他人土地之利益。查本件被告無權占有
    如附圖B部分之土地，並將如附圖A、C、D、E部分交由上開
    訴外人使用，則被告自受有應歸屬原告所有之「占有」及「
    使用」利益，致原告受有「占有」及「使用」利益歸屬之損
    害，是其同意何人使用、或以出租或無償名義為之，均屬無
    涉。
二、按作農業使用之農業用地，移轉與自然人時，得申請不課徵
    土地增值稅：：：申請不課徵土地徵值稅者，應依下列規定
    檢附證明文件，送主管稽徵機關辦理：一、第五十七條之土
    地，應檢附直轄市、縣 (市)農業主管機關核發之農業用地
    農業使用證明文件：：，土地稅法第39條之2及第58條分別
    定有明文。查系爭土地之使用地類別為農牧用地，依法可取
    得農業使用證明書於辦理土地所有權移轉登記時，並免徵土
    地增值稅已無疑義。惟因系爭土地，被被告無權占有，並於
    其上搭建鐵皮屋或為紅磚、鋼骨等材質之違建物 (參上開拆
    屋還地之勘驗筆錄)，期間原告曾於95年4月間函請被告拆除
    建物，原告並於96年1月間，將上開土地分別共有部分出售
    並移轉登記予第三人劉文豪，因無法取得農業使用證明書，
    而被課予130839元之土地增值稅之情，業經原告提出土地增
    值稅繳款書為證，是被告上開無權占有之侵權行為，確已造
    原告之損害，且二者間具有相當因果關係，是原告依據民法
    第184條第1項前段請求被告賠償其所被課徵之土地增值稅
    130839元於法有據。
三、雖被告抗辯原告並非系爭土地適格所有權人，且兩造間所有
    關拆屋還地之訴訟，業已案繫本院95重訴90號，因原告取得
    系爭土地之所有權係因先辦繼承後受讓他人（其他繼承人）
    之應繼份，並存有違法移轉之行為，故原告請求無理，況
    原告於95年4月才向其他繼承人買入持份，此部分之增值稅
    亦應課征，而非全部於96年2月始課徵云云。惟查：原告於
    95年4月25日基於分割繼承之原因取得系爭土地之應有部分
    2分之1之情，業據原告提出土地登記簿謄本為憑，且被告無
    權占有並使用系爭土地之實，業經本院95年度重訴字第70號
    判決在案，且被告亦未舉證原告有何違法移轉登記之事由，
    是被告空言以此為辯亦無解被告無權占有之情，是此抗辯洵
    不足採。
四、按城市地方房屋之租金，以不超過土地及其建築物申報總價
    額年息百分之10為限，土地法第97條第1項定有明文。次按
    土地法第97條所謂土地價額，係指法定地價，而法定地價乃
    為土地所有權人依土地法所申報之地價，土地法施行法第25
    條、土地法第148條分別定有明文。查被告占用原告之土地
    位於新竹縣橫山鄉○○段，本院審酌被告將系爭土地或之占
    用情形，暨系爭土地之坐落位置、工商業繁榮程度及占用系
    爭土地所得之經濟價值等情事，認為原告所主張返還占用系
    爭土地之損害以按申報地價年息百分之5計算，始屬允當。
    查系爭土地自86年7月起之申報地價均為每平方公尺40元，
    有土地登記謄本足憑，故被告計算自95年4月25日起至96年2
    月9日止（即原告受登記為系爭土地所有人期間相當於租金
    之不當得利數額計5655元（ (5428.88+1639. 51)  X40X(1/
    20 )X(292/365)X(1/2)= 5655，四捨五入）為有理由，逾此
    部分尚屬無由，應予駁回。
五、綜上所述，原告依民法第184條及第179條之規定，請求被告
    給付原告0000000元 (0000000+5655)，及起訴狀繕本送達翌
    日起即自96年6月15日起至清償日止按週年利率百分之5計算
    之利息為有理由，應予准許。逾此部分之請求，即屬無據，
    應予駁回。
六、假執行之宣告：關於兩造均陳明願供擔保聲請宣告假執行及
    免為假執行，經核均無不合，爰分別酌定相當之擔保金額予
    以准許之。至於原告敗訴部分，其假執行之聲請失所附麗，
    應予駁回。
七、本案事證已臻明確，兩造其餘主張陳述及所提之證據，經審
    酌後與訴訟結果不生影響，毋庸一一論述，附此敘明。
八、訴訟費用負擔之依據：民事訴訟法第79條。
中    華    民    國    97    年    6     月    30    日
                  民事第二庭    法  官  彭淑苑
以上正本係照原本作成。
如對本判決上訴，須於判決送達後20日內向本院提出上訴狀。
中    華    民    國    97    年    6     月    30    日
                                書記官  王恬如


司法院資訊處製作；財團法人民間司法改革基金會備份。
